智慧財產及商業法院民事判決  
111年度民專上字第9號
上  訴  人  東生華製藥股份有限公司


法定代理人  林全                
訴訟代理人  李世章律師
            徐念懷律師
            彭國洋律師
            黃立虹律師
被 上訴 人  ASTRAZENECA AB（瑞典商阿斯特捷利康公司）


法定代理人  Peter Storm         
訴訟代理人  張哲倫律師
            湯舒涵律師
            張秉貹律師
            劉君怡                                   
            姚金梅              
上列當事人間請求防止侵害專利權行為事件，上訴人對於中華民
國110年10月26日本院110年度民專訴字第9號第一審判決提起上
訴，本院於111年6月30日言詞辯論終結，判決如下：
    主  文
一、原判決廢棄。
二、被上訴人在第一審之訴駁回。
三、第一、二審訴訟費用由被上訴人負擔。
    事實及理由
一、被上訴人ASTRAZENECA AB（瑞典商阿斯特捷利康公司）主張
    ：被上訴人係中華民國第I238720號「用於治療異質接合家
    族性血膽固醇過多症之醫藥組合物」發明專利（下稱系爭專
    利）之專利權人，專利期間自民國94年9月1日至110年11月2
    0日止。訴外人臺灣阿斯特捷利康股份有限公司就其進口販
    售且取得許可證之專利藥品，已依藥事法規定登載系爭專利
    之專利資訊。上訴人東生華製藥股份有限公司申請查驗登記
    之CretrolⓇTab. 10/10mg（中文品名：脂可妥錠10/10毫克
    ）、CretrolⓇTab. 10/20mg（中文品名：脂可妥錠10/20毫
    克）藥品（以下合稱系爭藥品），經比對分析仿單擬稿具有
    系爭專利請求項1、5、8所有特徵，核准之適應症為「原發
    性高膽固醇血症」，落入系爭專利前揭專利權範圍，構成侵
    權。被上訴人可預見上訴人將於取得系爭藥品許可證後進行
    商業量產、販售，有侵權之虞，爰依專利法第96條第1項或
    民法第767條第1項規定，聲明請求上訴人不得直接或間接、
    自行或委請他人製造、為販賣之要約、販賣、使用及進口系
    爭藥品。
二、上訴人則以：系爭藥品仿單之擬稿內容係處於審查中的浮動
    不確定狀態，在未取得許可證之前，客觀上並無製造、販賣
    或進口系爭藥品之可能，上訴人申請查驗登記屬專利權效力
    豁免之行為，而衛生福利部通知核定之藥品中英文品名及適
    應症亦與仿單擬稿內容迥然不同，系爭藥品並未落入系爭專
    利權利範圍，系爭專利客觀上無被侵害或妨害之可能。系爭
    專利已於110年11月20日屆期消滅，被上訴人據以主張之權
    利已不復存在，自無請求除去或防止侵害必要，其於原審之
    訴應予駁回等情，資為抗辯。
三、原審依被上訴人所請為其全部勝訴之判決，上訴人聲明全部
    不服，提起上訴，聲明：㈠原判決廢棄。㈡被上訴人在原審之
    訴駁回。被上訴人答辯聲明：上訴駁回。
四、本院得心證理由：
  ㈠被上訴人為系爭專利之專利權人，專利期間自94年9月1日至1
    10年11月20日止，臺灣阿斯特捷利康股份有限公司就其進口
    販售且取得許可證之專利藥品，已依藥事法規定登載系爭專
    利之專利資訊。而上訴人就系爭藥品已向衛生福利部食品藥
    物管理署申請查驗登記並完成審查，於110年12月14日核發
    藥品許可證等情，兩造不爭執，並有系爭專利之專利資料查
    詢系統資料、專利說明書、專利藥品之相關專利資訊、系爭
    藥品許可證詳細內容在卷可稽（原審卷一第37至65頁、本院
    卷第125至128頁），堪信為真。
　㈡被上訴人主張上訴人申請系爭藥品許可證並聲明未侵害系爭
    專利，被上訴人認有侵權之虞，自得依專利法第96條第1項
    後段規定請求防止侵害，系爭專利屆期後，兩造再無爭執，
    上訴人實無提起上訴必要等情，上訴人則辯稱：系爭專利已
    屆期，對於原審判決以尚未經衛生福利部確認之仿單為專利
    侵權判斷之依據，上訴人不服，遂於110年11月19日系爭專
    利屆期消滅前提起上訴，被上訴人據以主張之權利不復存在
    ，其於原審之訴應予駁回等語。經查：
　⒈專利法第70條第1項第1款規定：「有下列情事之一者，發明
    專利權當然消滅：一、專利權期滿時，自期滿後消滅」。又
    原告之權利保護要件是否具備，在第二審應以該審言詞辯論
    終結時之狀態定之。上訴人之權利保護要件，雖於第一審起
    訴時具備，然至第二審言詞辯論終結時，已不備該項要件，
    法院仍應為上訴人敗訴之判決（最高法院67年度台上字第10
    20號、97年度台上字第2247號民事判決要旨參照）。
　⒉本件被上訴人訴請上訴人不得直接或間接、自行或委請他人
    製造、為販賣之要約、販賣、使用及進口系爭藥品，以系爭
    專利尚未屆期消滅為必要，倘系爭專利之專利權業因期滿消
    滅，被上訴人之訴訟即欠缺權利保護必要。系爭專利之專利
    期間自94年9月1日至110年11月20日止，已如前述，雖本件
    於原審110年10月26日判決時，仍在系爭專利之專利權期間
    ，然於本院111年6月30日言詞辯論終結時，系爭專利之專利
    期間業已屆滿，依專利法第70條第1項第1款規定，系爭專利
    之專利權消滅，則被上訴人前揭防止侵害之主張，已無權利
    保護必要，依前揭說明，應為被上訴人敗訴之判決。
五、綜上所述，系爭專利之專利權業已期滿消滅，從而，被上訴
    人依專利法第96條第1項或民法第767條第1項規定請求防止
    侵害等情，為無理由，不應准許。原審未及審酌上情，判命
    上訴人不得直接或間接、自行或委請他人製造、為販賣之要
    約、販賣、使用及進口系爭藥品，自有未洽，上訴意旨指摘
    原審判決不當，求予廢棄改判，為有理由，應由本院廢棄改
    判如主文第二項所示。
六、本件事證已臻明確，兩造其餘主張及攻擊防禦方法，經核對
    本件判決結果無影響，爰不逐一論述，附此敘明。
七、據上論結，本件上訴為有理由，依民事訴訟法第450條、第7
    8條，判決如主文。
中　　華　　民　　國　　111 　年　　7 　　月　　21　　日
　　                      智慧財產第一庭
　　                        審判長法  官　李維心
　　　　　　　　　　　　　　　　　法  官　蔡如琪
　　　　　　　　　　　　　　　　　法  官　陳端宜
以上正本係照原本作成。
如不服本判決，應於收受送達後20日內向本院提出上訴書狀，其
未表明上訴理由者，應於提出上訴後20日內向本院補提理由書狀
(均須按他造當事人之人數附繕本)，上訴時應提出委任律師或具
有律師資格之人之委任狀；委任有律師資格者，應另附具律師資
格證書及釋明委任人與受任人有民事訴訟法第466條之1第1項但
書或第2項(詳附註)所定關係之釋明文書影本。如委任律師提起
上訴者，應一併繳納上訴審裁判費。
中　　華　　民　　國　　111 　年　　7 　　月　　21　　日
　　　　　　　　　　　　　　　    書記官　吳祉瑩
附註：
民事訴訟法第466條之1(第1項、第2項)
對於第二審判決上訴，上訴人應委任律師為訴訟代理人。但上訴
人或其法定代理人具有律師資格者，不在此限。
上訴人之配偶、三親等內之血親、二親等內之姻親，或上訴人為
法人、中央或地方機關時，其所屬專任人員具有律師資格並經法
院認為適當者，亦得為第三審訴訟代理人。